【裁判字號】    98,訴,357
【裁判日期】    990128
【裁判案由】    分割共有物
【裁判全文】
臺灣屏東地方法院民事判決               98年度訴字第357號
原      告  乙○○
訴訟代理人  蔡將葳律師
被      告  宙○○
            酉○○
            戌○○
            天○○
            玄○○
            寅○○
            卯○○
上列二人共同
法定代理人  辰○○    住同上
被      告  丑○○    住高雄縣林園鄉○○○路188巷10號
            Ｄ○○○  住屏東縣內埔鄉竹圍村壽埤巷160號
            Ｅ○○    住同上
            宇○○    住同上
            Ｃ○○    住屏東縣內埔鄉○○村○○路513之1號
            Ａ○○    住台中縣大里市○○路○段159巷4號
            黃○○    住台南市○區○○路1段352巷88弄17號
            Ｂ○○    住屏東縣竹田鄉○○村○○路136之5號
            亥○○    住臺北市北投區○○○路40巷33號6樓
            Ｆ○○    住屏東縣內埔鄉竹圍村壽埤巷158號
            地○○    住同上
            甲○○    住屏東縣內埔鄉竹圍村壽埤巷240號
            庚○○    住同上
            己○○    住台北縣烏來鄉福山村李茂岸35號
            申○○○  住高雄縣梓官鄉○○村○○○路127巷
                        2弄25號
            戊○○    住屏東縣長治鄉○○村○○路39號
            丙○○    住屏東縣內埔鄉竹圍村壽埤巷240號
            丁○○    住屏東縣長治鄉○○村○○路419號之2
            辛○○    住屏東縣內埔鄉竹圍村壽埤巷256號
            壬○○    住同上
            癸○○    住屏東縣內埔鄉黎明村大旋巷10號
            子○○    住屏東縣內埔鄉竹圍村壽埤巷256號
            未○○○  住彰化縣員林鎮○○路○段301巷1弄3號
            巳○○    住台南縣歸仁鄉○○村○○○街64號
            午○○    住屏東縣萬丹鄉○○村○○路79號
上列當事人間請求分割共有物事件，本院於民國99年1 月14日言
詞辯論終結，判決如下：
    主  文
被告應就其被繼承人潘林松連所遺坐落屏東縣內埔鄉○○○段一
七一之五地號土地，面積二七七二平方公尺，應有部分四分之一
，辦理繼承登記。
兩造共有前項土地，准予分割為：如附圖所示編號Ａ部分面積二
○七九平方公尺之土地分歸原告取得；如附圖編號Ｂ部分面積六
九三平方公尺之土地分歸被告公同共有。
訴訟費用由原告負擔四分之三，餘由被告按應繼分比例分擔。
    事實及理由
一、本件被告除天○○、Ｃ○○外，均未於最後言詞辯論期日到
    場，核無民事訴訟法第386 條各款所列情形，爰依原告之聲
    請，由其一造辯論而為判決。
二、原告主張：坐落屏東縣內埔鄉○○○段171-5 地號，地目旱
    ，面積2772平方公尺之土地（下稱系爭土地），係登記由原
    告及訴外人潘林松連（業於民國77年6 月16日死亡）分別共
    有，原告應有部分3/4 ，潘林松連應有部分為1/4 ，而被告
    均係潘林松連之繼承人，迄今未辦理繼承登記。又系爭土地
    並無因使用目的不能分割之情形，共有人間亦無就系爭土地
    約定不得分割，且被告長期均未就潘林松連所遺系爭土地之
    應有部分辦理繼承登記，原告亦無法與被告協議分割系爭土
    地，爰提起本件訴訟，請求判決分割等語。並聲明：如主文
    所示。
三、被告天○○、Ｃ○○陳述以：同意原告所主張之分割方法等
    語。被告Ｅ○○、黃○○、Ｂ○○、亥○○、己○○、申○
    ○○、辛○○、壬○○、子○○雖未於最後言詞辯論期日到
    場，惟據其以前到場陳述以：同意分割系爭土地等語。其餘
    被告則經合法通知未於言詞辯論期日到場，亦未提出書狀作
    任何聲明或陳述。
四、按各共有人，除法令另有規定外，得隨時請求分割共有物；
    分割之方法不能協議決定，或於協議決定後因消滅時效完成
    經共有人拒絕履行者，法院得因任何共有人之請求，命為下
    列之分配：以原物分配於各共有人。但各共有人均受原物
    之分配顯有困難者，得將原物分配於部分共有人。原物分
    配顯有困難時，得變賣共有物，以價金分配於各共有人；或
    以原物之一部分分配於各共有人，他部分變賣，以價金分配
    於各共有人。以原物為分配時，如共有人中有未受分配，或
    不能按其應有部分受分配者，得以金錢補償之。以原物為分
    配時，因共有人之利益或其他必要情形，得就共有物之一部
    分仍維持共有，民法第823 條第1 項前段、第824 條第2 項
    、第3 項、第4 項分別定有明文。又分割共有物，性質上為
    處分行為，依民法第759 條規定，共有不動產之共有人有人
    死亡時，於其繼承人未為繼承登記以前，固不得分割共有物
    ，惟如於訴訟中，請求繼承人辦理繼承登記，並合併為分割
    共有物之請求，不但符合訴訟經濟原則，亦與民法第759 條
    及強制執行法第130 條規定之旨趣無違（最高法院69年台上
    字第1012號判例參照）。經查，原告主張系爭土地為原告與
    潘林松連分別共有，且被告均係潘林松連之繼承人，尚未辦
    理繼承登記之事實，業據其提出系爭土地登記謄本、地籍圖
    謄本、繼承系統表、被告之戶籍謄本等件為證，復為到場被
    告所不爭執，自堪憑信。準此，系爭土地依其使用目的既無
    不能分割之情形，共有人間亦未以契約訂有不分割之限制，
    復無法協議分割系爭土地，則原告請求被告應就系爭土地辦
    理繼承登記後並為裁判分割，自應准許。
五、再按，分割共有物之訴，法院就其分割方法，固有依民法第
    824 條所定之分配方法，命為適當分配之自由裁量權，而不
    受任何共有人主張之拘束，然其分割方法仍以適當為限，故
    法院應依共有物之性質、價值，斟酌各共有人之利害關係，
    其使用之狀況及當事人之意願，分割後之經濟效用，符合公
    平經濟原則，並兼顧全體共有人之利益，而為公平之分割。
    經查，系爭土地之形狀呈現「ㄇ」字型，並非為方整之土地
    ，其北側橫跨有面積240 平方公尺之土地現供作道路使用，
    西側亦有柏油道路可資對外連絡等情，業經本院會同屏東縣
    潮州地政事務所人員至現場履勘屬實，製有勘驗筆錄與複丈
    成果圖各1 份附卷可稽，顯見系爭土地界址曲折，利用不易
    ，惟其北側及西側之對外連絡尚稱方便。又系爭土地北側供
    作道路使用之面積即達240 平方公尺，倘將系爭土地北側分
    歸被告，則被告實際可得利用之土地面積更為短少，復參以
    原告之應有部分達3/4 並願分得已作為道路使用之土地，且
    系爭土地東側同段132-1 、132-3 、133-2 、133-3 、133-
    15、169-2 地號土地均係原告所有，有土地登記謄本5 份在
    卷可稽，則將如附圖所示編號Ａ部分之土地分歸原告取得；
    附圖所示編號Ｂ部分之土地分歸被告取得，自可達土地分割
    後之最大經濟效益，應屬公允。次查，被告均係潘林松連之
    繼承人，人數多達32人，所繼承者為潘林松連所遺之系爭土
    地應有部分1/4 ，倘採用原物分割之方式，將導致土地細分
    ，難以利用，顯不適當。本院審酌被告係親族關係，對於潘
    林松連所遺之系爭土地，自有特殊情感，且潘林松連之應有
    部分已遭查封，倘逕予變賣，將使被告親族之間失去協調利
    用系爭土地之機會，況到場被告亦陳明願繼續保持共有關係
    ，認將如附圖所示編號Ｂ部分之土地分歸被告取得並維持公
    同共有，應屬適當。
六、綜上所述，原告本於共有物分割請求權，求為裁判分割，於
    法有據，本院審酌原告所主張之分割方法，尚屬公允適當，
    已如前述，爰判決如主文第1 、2項所示。
七、按分割共有物之訴，核其性質，兩造本可互換地位，原告提
    起本件訴訟於法雖屬有據，然被告之應訴乃法律規定所不得
    不然，是本件訴訟費用應由原告依系爭土地應有部分之比例
    及被告依其應繼分繼承系爭土地應有部分之比例分擔始為公
    允。
八、訴訟費用負擔之依據：民事訴訟法第80條之1 。
中    華    民    國    99    年    1     月    28    日
                        民事第二庭  法  官  陳威宏
正本係照原本作成。
如對判決上訴，須於判決送達後二十日內向本院提出上訴狀，其
未表明上訴理由者，應於提出上訴後二十日內向本院補提理由書
狀（均須按他造當事人之人數附繕本）。
中    華    民    國    99    年    1     月    29    日
                                    書記官  陳勃諺

司法院資訊處製作；財團法人民間司法改革基金會備份。
